【裁判字號】    91,簡上,53
【裁判日期】    920930
【裁判案由】    履行契約
【裁判全文】
臺灣苗栗地方法院民事判決                      九十一年度簡上字第五三號
    上  訴  人  乙○○
    訴訟代理人  江錫麒律師
    被  上訴人  甲○○
    訴訟代理人  張績寶律師
    複  代理人  江文玉律師
右當事人間請求履行契約事件，上訴人對於中華民國九十一年八月二十日本院苗栗簡
易庭九十年度苗簡字第六九七號第一審判決提起上訴，本院判決如左：
    主      文
原判決廢棄。
被上訴人在第一審之訴駁回。
第一、二審訴訟費用由被上訴人負擔。
    事      實
甲、上訴人方面：
  壹、聲明：如主文第一、二項所示。
  貳、陳述：除與原審判決書所載者相同茲予引用外，另補稱：
    一、坐落苗栗縣卓蘭鎮○○○段二四二○、二四二○之二地號土地兩筆，原為兩
        造之先母蘇賴春妹所有，兩造於民國七十八年五月四日，經先母蘇賴春妹立
        會，就該兩筆土地預立分家協議書，並於第三項約定：「於八十年租期屆滿
        收回時，供甲乙雙方管業，雙方每人各付新臺幣（下同）二十五萬元正，提
        供雙方之母親作為生活費，同時辦理產權移轉登記手續，雙方以中央道路為
        界，上方為甲○○管業，下方為乙○○管業，而道路需供上方之使用，不得
        刁難，界址以現況為準，分割後如有差額不補貼。」第四項約定：「八十年
        元月份開始，雙方每月付三千元正供作母親之零用金。」第五項約定：「雙
        方有義務奉養母親，如有醫藥開支，雙方平均分攤，輪流照顧。」有分家協
        議書在卷可稽。
    二、惟被上訴人於訂約後並未履行分家協議書之義務，未支付先母生活費及零用
        金，亦未盡扶養先母之義務；先母傷心不已，生前即向子女及眾親友表示不
        願將其所有財產及土地給被上訴人，並於八十八年八月二十日委請林家進律
        師代筆預立遺囑，囑明系爭二筆土地全部由上訴人單獨繼承，其他財產則由
        次女蘇鳳嬌、么女蘇鳳珠及次子上訴人共同繼承，未留任何財產予長子即被
        上訴人甲○○及長女詹蘇鳳妹，嗣先母為避免其身後發生被上訴人爭奪遺產
        之情事發生，遂再於立遺囑後數日即同年月二十四日另立生前贈與契約，於
        八十八年九月二十九日將系爭二筆土地所有權移轉登記贈與上訴人。
    三、另分家協議書第一項、第二項約定，係兩造就繼承父親蘇正拔之遺產所為分
        割之約定，該遺產為建地（第一項）及未保存登記之建物（第二項），兩造
        均已履行完畢，與本案無關，併此說明。
    四、關於分家協議書之性質及效力，析述如左：
    （一）系爭分家協議書之性質，可認為與民法附負擔之贈與相當，由兩造之母親
          將其所有系爭二筆土地之所有權贈與兩造，兩造各自取得受贈部分之土地
          所有權，惟兩造間彼此互無請求贈與之權利。
    （二）系爭分家協議書開宗明義雖載稱「立分家協議書人甲○○（以下簡稱甲方
          ）、乙○○（以下簡稱乙方），因家產分管，雙方意思表示一致，同意訂
          立本協議書供雙方日後共同遵守，條件如左‧‧」，然查：「家產之所有
          權似應認為於家祖在世中屬於家祖，其死亡後歸屬承繼人，而承繼人有二
          人以上時則屬其共有（即分別共有），如此解釋始適合台灣之習慣，‧‧
          鬮分在本質上，與共有物之協議分割相同，要言之，係屬持份交換契約性
          質」，「今日尚行於臺灣之鬮分契約，論其本質不外係多數繼承人將其共
          同之包括的財產，予以分割之契約，換言之，係屬共同繼承之包括的共有
          財產之分割。‧‧鬮分之效果在於終止共有關係，使各承繼人就其應得部
          分成為單獨所有人」，「鬮分契約之各當事人（各承繼人）一方面，就自
          己應得之土地，有向對方請求其將對於該地之共有持份移轉登記予己之請
          求權，他方面，對於他當事人應得之土地有將其對於該地之共有持分，移
          轉登記與該當事人之直接義務，並各負有辦理持分移轉登記之義務」，「
          繼承與鬮分應予區分，繼承於被繼承人死亡時間始，就不動產遺產，應先
          辦理共同繼承登記，而後再辦理分割登記。‧‧臺灣習慣上所承認家產之
          鬮分，係指家產之承繼人間，就家產之全部或一部予以分割，使歸屬於各
          繼承人所有之契約」，「子孫鬮分父所遺財產之際，如母尚在，通常先為
          母抽出養贍費，記明於鬮書，並以母為在場知見人，此乃一般慣例」（見
          臺灣民事習慣調查報告）。
    （三）本件分家協議書第一、二項係兩造就繼承父親蘇正拔之遺產（即建地及未
          辦保存登記建物）所為分割之約定，並依照一般慣例，由立會先母為在場
          知見人，僅第三項係就兩造之母蘇賴春妹所有系爭二筆土地為管業之約定
          ，故系爭協議書前言所謂「家產分管」，實係就兩造繼承父親之家產所立
          之協議而言，自係以兩造為契約主體，且兩造均已依約相互履行完畢。至
          於第三項之二筆土地，於立協議書時仍係兩造之母蘇賴春妹所有，兩造尚
          未因繼承而共有，尚非屬臺灣民間習慣上所稱之家產，更無所謂鬮分家產
          可言，僅係為方便簡化，乃一併立於系爭協議書內，其性質上應認為係先
          母贈與兩造之書面，故契約主體為蘇賴春妹與兩造，換言之兩造相互間並
          無請求給付之權利，被上訴人應直接向先母請求給付，無向上訴人請求移
          轉土地持份之權利，被上訴人謂系爭土地為家產之一部份，該協議書為家
          產之鬮分契約，契約主體為兩造，被上訴人自得請求上訴人履行協議書之
          約定云云，實屬有誤。
    （四）況基於中國固有之倫理道德，特別重視親子間之服從關係，親子間縱有如
          何之約款，父母是否遵守屬其自由，此乃由於親權之作用而然。先母於訂
          立系爭協議書後，因見被上訴人不孝，乃改變原先將系爭土地贈與兩造之
          初衷，另於八十八年九月二十九日將系爭土地所有權移轉登記單獨贈與上
          訴人；從而，被上訴人自不得再向上訴人請求履行協議約款。
    五、退步言，縱認系爭分家協議書第三項係兩造就系爭二筆土地所為分配之約定
        ，則因訂定協議書時，母親蘇賴春妹尚健在，繼承尚未開始，該協議書性質
        上應認係兩造預立分割遺產之協議，而兩造竟急不擇暇，不待母親壽終後再
        行協議分產，於年邁老母面前相互協商析分母親之財產，作為扶養母親之代
        價，其行徑有違倫常，背於善良風俗，較之矇父欺母情形有過之而無不及，
        揆諸最高法院四十六年台上字第一○六八號判例意旨，應屬無效之協議。
    六、次按以不能之給付為契約標的者，其契約為無效。又每宗耕地不得分割及移
        轉為共有，民法第二百四十六條第一項前段、修正前農業發展條例第三十條
        定有明文。查系爭二筆土地為旱地目，農牧用地，屬耕地，依當時有效之農
        業發展條例第三十條規定不能分割，而兩造於七十八年五月四日訂立系爭分
        家協議書時，僅於第三項約定於八十年租期屆滿收回時，由兩造管業，同時
        辦理產權分割移轉登記手續，至於就系爭耕地禁止分割之情形，並無預期於
        不能分割之情形除去後再為分割之約定，而迄至八十年租期屆滿收回系爭土
        地時，耕地不能分割之禁令仍尚未除去，從而該分家協議書，依前揭民法第
        二百四十六條第一項前段規定，亦屬無效。
    七、再者因被上訴人對先母不孝未履行扶養義務，先母乃於八十八年八月二十日
        委請林家進律師代筆書立遺囑，囑明系爭二筆土地均由上訴人單獨繼承，該
        遺囑之真正，業經遺囑見證人之一杜立兆律師到庭結證稱：代筆遺囑其上之
        簽名係伊簽的，伊記得蘇賴春妹是客家人，伊還有和她聊過天，伊與林家進
        律師係同一個事務所，當時蘇賴春妹之身體及精神狀況很好，有一些人陪她
        去，作代筆遺囑時，伊在場，林家進律師照著蘇賴春妹的意思，念給王秀麗
        來書寫，寫完之後，王秀麗還逐字念給蘇賴春妹聽，蘇賴春妹也同意這樣的
        內容等語，足認本件代筆遺囑其形式及程序上完全符合民法規定，且立遺囑
        人蘇賴春妹之精神狀況亦完全正常，系爭遺囑之效力無庸置疑；換言之，先
        母已因被上訴人之不孝未履行扶養義務，改變其贈與之初衷，改以遺囑代之
        ，而由上訴人單獨繼承系爭土地。被上訴人主張先母於八十八年八月二十日
        立遺囑時，早已因病重無法處理事務，無法為明確之意思表示云云，自與事
        實不符。
    八、兩造之先母於書立遺囑後數日即同年月二十四日，復將系爭二筆土地全部贈
        與上訴人，並委請田秀菊代書辦理贈與移轉登記手續，則系爭土地既由先母
        贈與上訴人，並由上訴人登記取得所有權，衡情應認兩造與先母於七十八年
        五月四日所訂立之分家協議書業經先母撤銷其贈與之意思，是被上訴人仍依
        據分家協議書提起本訴，顯非有理由。
    九、再按依原審判決結果，被上訴人分得部分為二四二○地號複丈成果圖所示Ａ
        部分，面積5,674 平方公尺，上訴人分得部分為圖示Ｂ部分及二四二○之二
        部分，面積合計4,206.平方公尺，相較於被上訴人所分得之部分，面積短少
        達1,468 平方公尺，兩造分得之面積差距甚大，此乃因協議書第三項雖約定
        「以中央道路為界」，惟系爭土地之現況，中央有兩條道路，一南一北間隔
        面積甚大，究以何條道路為界，不無疑義，原審逕依被上訴人之指界以北方
        之道路為系爭土地之「中央道路」，實有失公允，洵非可採。
    十、原審未究明七十八年五月四日分家協議書之法律性質，及贈與人已因八十八
        年八月二十日之代筆遺囑及同年月二十四日之贈與契約，而改變並撤銷其贈
        與之意思，致誤為被上訴人有利之判決，應非正確；為此，請廢棄原審判決
        ，並駁回被上訴人在第一審之訴。
  參、證據：除援用原審提出之證據外，並補提：臺灣民事習慣調查報告節本二件為
      證；並聲請訊問證人林家進或杜立兆。
乙、被上訴人方面：
  壹、聲明：上訴駁回。
  貳、陳述：除與原審判決書所載者相同茲予引用外，另補稱：
    一、系爭分家協議書開宗明義業已載稱：「立分家協議書人甲○○（以下簡稱甲
        方）、乙○○（以下簡稱乙方），因家產分管，雙方意思表示一致，同意訂
        立本協議書供雙方日後共同遵守」，明載契約當事人為兩造，且該協議書第
        一項、第二項乃至第三項，均僅標明不動產之地號、門牌號碼、面積大小及
        兩造分割管業之方法，此外並未區分不動產為何人所有，足見該協議係兩造
        就家產所為之分割。
    二、系爭分家協議書係兩造就蘇家家產所為分配及分管之協議，故系爭分家協議
        書之法律性質應為一無名契約，且係以甲○○及乙○○為契約當事人主體，
        基於債權契約之相對性，被上訴人甲○○對上訴人乙○○請求履行上開契約
        條款，自無不合。
    三、上訴人主張系爭分家協議書，其性質上為先母贈與土地予兩造之契約，契約
        主體為先母蘇賴春妹與兩造，故被上訴人應向兩造先母蘇賴春妹請求給付云
        云，惟查兩造先母並非系爭分家協議書之當事人，雖系爭土地原登記為蘇賴
        春妹所有，惟其於簽立分家協議書時既已在場見證，並同意將系爭土地視為
        家產之一部而列入分配，被上訴人自得依據分家協議書之約定請求上訴人依
        約履行。
    四、分家協議書，自日據時代起即廣為民間所使用，而依臺灣民事習慣調查報告
        中針對鬮分後之效果所為之解釋為：「鬮分契約之各當事人，一方面就自己
        應得之土地，有向對方請求將該地共有持分移轉登記予己之請求權，他方面
        對於他當事人應得之土地，有將其對於該地之共有持分，移轉登記予該當事
        人之直接義務，並各自負有辦理持分移轉之義務。故如違反鬮分契約之本旨
        ，就非屬於己之權利，受移轉登記時，該鬮分契約之當事人負直接移轉登記
        之義務」，依上開說明，足認系爭分家協議書之當事人即兩造間互負有履行
        約定之義務。
    五、上訴人主張系爭分家協議書係一預立分割遺產之協議，因當時繼承尚未開始
        ，而屬欠缺給付標的，契約自始不成立，且係剝奪其他法定繼承人之應繼分
        ，違反善良風俗，應屬無效云云。惟查：所謂鬮分者（即分家協議），要言
        之，係家產之分割契約，故鬮分之實質，雖略有差異，而其非繼承一點則應
        無不同（參臺灣民事習慣調查報告），是系爭分家協議書既無繼承之性質，
        其非預立分割遺產之協議至明，上訴人就此容有誤會。
    六、上訴人主張系爭土地係農牧用地，屬耕地，不能分割，故而該分家協議書無
        效云云。惟查：訂立分家協議書當時，兩造均知悉依農業發展條例規定，系
        爭土地尚不得分割，故始有第三項「土地二筆於民國八十年租期屆滿收回時
        ，供甲、乙雙方管業之約定」，兩造並預期於不能分割之情形可以除去時，
        依管業現狀分割，並約明分割後如有差額不補貼。從而依民法第二百四十六
        條第一項但書規定，系爭分家協議書仍為有效。
    七、上訴人又主張被上訴人未履行分家協議書中扶養母親之義務，並以兩造之姊
        妹蘇鳳珠及蘇鳳嬌為證。惟查：被上訴人確實已交付母親二十五萬元及每月
        給付母親三千元，作為扶養費用；又被上訴人與證人蘇鳳嬌間另有其他糾紛
        ，是證人蘇鳳嬌之證詞有所偏頗，不足採信。
    八、上訴人再主張蘇賴春妹已於生前書立遺囑，嗣並將系爭土地贈與移轉登記予
        上訴人云云，此點被上訴人否認之，蓋蘇賴春妹立代筆遺囑之時間為八十八
        年八月二十日，然查當時蘇賴春妹已因病重而無法處理事務，此由訴外人鄧
        敏珍於同年二月八日趁母親蘇賴春妹病重，而以委任為由向卓蘭戶政事務所
        申請印鑑證明即明，足見蘇賴春妹於立代筆遺囑時無法為明確之意思表示，
        上開遺囑不足置信。再者遺囑上之指印是否即為蘇賴春妹之親手蓋印，亦令
        人質疑；而就見證人部分，相較於分家協議書，蘇賴春妹尚且請族親代表立
        會以為見證，而如此重大之預立遺囑，竟無一族親知悉或參與，足認該遺囑
        是否真實，非無疑問。
    九、上訴人末主張原審依被上訴人之指界判決，使兩造分得之土地面積相差一八
        一八平方公尺，有失公允云云。惟查：依苗栗縣大湖地政事務所土地複丈成
        果圖所示，上訴人分得之面積為四二○六平方公尺，並非僅有三八五六平方
        公尺。況系爭分家協議書第三項所指雙方以中央道路為界，上方歸甲○○管
        業，下方歸乙○○管業，道路需供上方使用時，不得刁難等語，其用以區分
        上下方之中央道路，依履勘現場圖及照片觀之，即係被上訴人所指界之處，
        而上訴人於原審履勘現場時亦不否認中央道路之位置，是以上訴人前開所辯
        ，委無足取。
  參、證據：除援用原審提出之證據外，並補提：臺灣民事習慣調查報告節本一件為
      證。
丙、本院依職權向苗栗縣大湖地政事務所調取蘇賴春妹於八十八年九月二十九日將系
    爭土地以贈與為原因移轉登記予上訴人之相關登記資料；並訊問證人田秀菊。
    理      由
一、本件被上訴人起訴主張：上訴人所有坐落苗栗縣卓蘭鎮○○○段二四二○、二四
    二○之二號土地，原係登記於兩造先母蘇賴春妹名下，兩造於七十八年五月四日
    由母親蘇賴春妹立會訂立分家協議書，其中第三項約定：「耕地部份坐落卓蘭鎮
    ○○○段貳肆貳零地號面積玖伍參零平方公尺及坐落同地段貳肆貳零之貳地號面
    積參伍零平方公尺，土地貳筆，於民國八十年租期屆滿收回時，供甲乙雙方管業
    ，雙方每人各付新臺幣貳拾伍萬元正，提供雙方之母親作為生活費，同時辦理產
    權移轉登記手續，雙方以中央道路為界，上方為甲○○管業，下方為乙○○管業
    ，而道路需供上方使用，不得刁難，界址以現況為準，分割後如有差額不補貼」
    。詎上開二筆土地於八十年收回後，上訴人拒不依上開分家協議書第三項約定將
    原審判決附圖所示編號二四二○（Ａ）部分交被上訴人管業，甚且於八十八年九
    月二十九日，趁母親重病之際，擅以贈與為由，將系爭二筆土地移轉登記為其一
    人所有，並拒絕履行前揭協議。而兩造訂立上開分家協議書時，礙於修正前農業
    發展條例第三十條每宗耕地不得分割或移轉為共有之規定，無法立即為所有權移
    轉登記，故兩造始約定系爭二筆土地於租約屆滿收回後，分由雙方管業，並定有
    界址，惟上訴人於土地租期屆滿收回後，並未依約交由被上訴人管業。今農業發
    展條例已於八十九年一月二十六日修正，依修正後第十六條規定：「每宗耕地分
    割後每人所有面積未達○‧二五公頃者，不得分割」，本件依上開協議內容，被
    上訴人可分得約四九四○平方公尺土地，依法自得請求分割。爰依兩造於七十八
    年五月四日訂立之分家協議書，訴請上訴人應將原審判決附圖所示二四二○（Ａ
    ）部分土地移轉登記予被上訴人等語。
二、上訴人則以：系爭分家協議書第三項約定，係兩造之母親蘇賴春妹將其所有系爭
    二筆土地之所有權贈與兩造，同時兩造負有各給付母親二十五萬元及每月三千元
    零用金之義務，其法律性質為民法附負擔之贈與，且上開協議之契約當事人為蘇
    賴春妹與兩造，兩造間互無請求給付之權利。退步言，縱認上開協議係兩造就系
    爭二筆土地所為分配之約定，則因訂立協議書時，先母蘇賴春妹尚健在，繼承尚
    未開始，該協議書性質上應認係兩造預立分割遺產之協議，而為無效之協議。且
    系爭二筆土地為旱地目，農牧用地，屬耕地，依當時有效之農業發展條例第三十
    條規定不能分割，則兩造以自始不能之給付為契約之標的，依民法第二百四十六
    條第一項前段規定，亦屬無效。況本件因被上訴人對先母不孝未履行扶養義務，
    先母已於八十八年八月二十日委請林家進律師代筆書立遺囑，囑明系爭二筆土地
    均由上訴人單獨繼承，並於書立遺囑後數日，復將系爭二筆土地全部贈與上訴人
    ，辦妥贈與移轉登記手續在案，足認先母業已撤銷其先前贈與之意思，被上訴人
    仍據分家協議書提起本訴，顯非有理由等語，資為抗辯。
三、被上訴人主張系爭二筆土地原登記於母親蘇賴春妹名下，兩造於七十八年五月四
    日由母親蘇賴春妹立會訂立分家協議書，及目前該二筆土地已登記為上訴人所有
    等事實，業據被上訴人於原審提出上開分家協議書為證（見原審卷第一○頁），
    復為上訴人所不爭執，並經本院依職權向苗栗縣大湖地政事務所調取蘇賴春妹於
    八十八年九月二十九日將系爭二筆土地移轉登記予上訴人之相關登記資料查明屬
    實，堪信被上訴人此部份主張為真實。惟兩造就系爭分家協議書之法律性質則各
    執一端，上訴人主張就協議書第一、二項而言，固係兩造間就繼承父親蘇正拔遺
    產所為遺產分割之契約，惟就第三項而言，則係母親蘇賴春妹將其所有系爭二筆
    土地贈與兩造之附負擔贈與契約，其契約當事人為蘇賴春妹與兩造；被上訴人則
    主張該協議書係兩造就蘇家家產所為之分配契約，為無名契約，其契約當事人為
    兩造。是本件首應審究者，為系爭分家協議書之法律性質為何？經查：
（一）解釋意思表示，應探求當事人之真意，不得拘泥於所用之辭句，民法第九十八
      條定有明文。又解釋契約，應以過去事實及其他一切證據資料為斷定之標準，
      不能拘泥文字致失真意，最高法院八十九年度台上字第一○○五號判決參照。
      又所謂附有負擔之贈與，係指贈與契約附有約款，使受贈人負擔應為一定給付
      之債務者而言，最高法院三十二年上字第二五七五號判例亦可參照。
（二）查系爭分家協議書於七十八年五月四日訂立時，系爭二筆土地係登記為兩造母
      親蘇賴春妹所有一節，為兩造所不爭執，而觀諸該協議書第三項復約定：「雙
      方每人各付新臺幣貳拾伍萬元正，提供雙方母親作為生活費，同時辦理產權移
      轉登記手續」等語，足認該協議書第三項係約定由母親蘇賴春妹贈與系爭二筆
      土地予兩造，而兩造則負有各給付二十五萬元予蘇賴春妹之債務，揆諸前揭判
      例意旨，堪認其法律性質屬附有負擔之贈與，該第三項約定之契約當事人為蘇
      賴春妹與兩造。
（三）被上訴人雖辯稱：訂立系爭分家協議書之當事人為兩造，母親蘇賴春妹僅係立
      會人，且該協議書開宗明義即載明兩造因家產分管而訂立該協議書，足認該協
      議書係兩造就蘇家家產所為之分配契約，為無名契約，其契約當事人為兩造云
      云，惟查：解釋契約，應以過去事實及其他一切證據資料為斷定之標準，不能
      拘泥文字致失真意，系爭分家協議書依其形式觀之，其契約當事人固係兩造，
      母親蘇賴春妹為立會人，然系爭二筆土地於訂立協議書時既屬母親蘇賴春妹所
      有，則母親蘇賴春妹與兩造約明於兩造各給付二十五萬元後，蘇賴春妹即將系
      爭二筆土地移轉登記予兩造，核其法律關係係屬民法第四百十二條所稱之附有
      負擔之贈與，殆無疑義。被上訴人僅依協議書形式記載兩造為契約當事人，即
      認該協議書第三項亦係兩造就系爭二筆土地之約定，兩造互負履行該項約定之
      義務云云，尚無可採。
（四）被上訴人另辯稱：系爭分家協議書即臺灣民間習慣所使用之鬮分契約，依臺灣
      民事習慣調查報告認鬮分契約之當事人負直接移轉登記共有土地持份予他契約
      當事人之義務，足認系爭分家協議書之當事人即兩造間互負有履行第三項約定
      之義務云云。惟查：民事，法律所未規定者，依習慣，無習慣者，依法理，民
      法第一條定有明文。是判斷系爭分家協議書第三項約定之法律性質自應先依據
      法律之規定，法律未規定者，始依習慣，而系爭分家協議書第三項之法律性質
      ，經研析係屬民法第四百十二條所稱附有負擔之贈與，已如前述，則本件自無
      再依臺灣民間習慣認其為析分家產契約（或稱鬮分契約）之餘地；況所謂析分
      家產契約，應係指繼承人間就被繼承人之遺產所為之分配契約而言（參臺灣民
      事習慣調查報告─見本院卷第六五頁），茲立約時蘇賴春妹既尚未死亡，已不
      生析分遺產之問題，況蘇賴春妹除兩造外尚有其他子女，亦為兩造所不爭執，
      則上開分家協議書未以蘇賴春妹之所有繼承人為契約當事人，亦難認系爭分家
      協議書為有效之析分家產契約。從而被上訴人前揭所辯，亦無足取。
四、綜上所述，系爭分家協議書第三項約定既屬附有負擔之贈與，其契約當事人為蘇
    賴春妹與兩造，則兩造並非該項約定之契約當事人，依債權契約之相對性，被上
    訴人自無請求上訴人履行上開約定之權利，從而被上訴人依據系爭分家協議書第
    三項約定請求上訴人應將系爭二筆土地如原審判決附圖所示二四二○之（Ａ）面
    積五六七四平方公尺之土地移轉登記予被上訴人，洵非有據，不應准許。原審認
    系爭二筆土地雖原登記為蘇賴春妹所有，惟兩造已將之視為家產之一部分，而將
    其列入分配並簽立系爭分家協議書，被上訴人得依據該協議書之約定請求上訴人
    履行契約，而為被上訴人勝訴之判決，尚有未洽，無可維持，上訴意旨指摘原判
    決為不當，求予廢棄，為有理由，應由本院廢棄改判如主文第二項所示。
五、本件事證已臻明確，上訴人另所主張系爭分家協議書第三項係兩造間預立分割遺
    產之契約，且係以不能之給付為契約之標的，均為無效云云，及兩造母親事後業
    已預立代筆遺囑，嗣並將系爭二筆土地於生前贈與上訴人且辦妥移轉登記予上訴
    人之攻擊防禦方法及證據，均核與本件判決結果無影響，爰不一一論述，附此敘
    明。
六、據上論結，本件上訴人之上訴為有理由，依民事訴訟法第四百三十六條之一第三
    項、第四百五十條、第七十八條，判決如主文。
中      華      民      國      九十二    年      九      月    三十    日
                                    臺灣苗栗地方法院民事庭
                                              審判長法  官  陳鴻斌
                                                    法  官  李麗萍
                                                    法  官  黃佩韻
右為正本係照原本作成。
本判決不得上訴。
中      華      民      國    九十二    年      九      月    三十    日
                                                法院書記官  黃秀娟


司法院資訊處製作；財團法人民間司法改革基金會備份。
